臺灣高雄地方法院刑事判決　　　　　　　　　　　　九十二年度易字第一九三一號
　　公　訴　人　臺灣高雄地方法院檢察署檢察官
　　被　　　告　丙○○
　　　　　　　　己○○
　　　　　　　　乙○○
右列被告因偽造文書案件，經檢察官聲請簡易判決處刑（九十一年度偵續一字第四號
、九十一年度偵字第九七三九號），本院認不宜以簡易判決處刑，改依通常程序審理
，判決如左：
    主  文
丙○○、己○○、乙○○，均無罪。
    理  由
一、公訴意旨略以：被告丙○○、己○○夫婦積欠告訴人丁○○、戊○○債務，經丁○○於民國八十八年十一月一日（公訴人誤載為八十九年一月十九日）聲請法院
    強制執行。被告丙○○、己○○二人竟與被告乙○○三人，共同基於偽造文書之
    犯意聯絡，於同年八月十二日簽訂內容不實之建築改良物買賣所有權移轉契約書
    二份，分別將坐落第三人林徐鳳嬌所有高雄縣美濃鎮○○段第一八八一號土地上
    （公訴人記載為重測前之地號：同鎮○○段二七三之二一號，重測後該地號分割
    出吉東段一八八一、一八八二、一八八八、一八八九號，本建物則僅座落在同段
    第一八八一號土地上），被告丙○○所有，門牌號碼為同鎮○○路○段三○二號
    之未保存登記建物（公訴人誤載為房屋及基地）、及座落國有同鎮○○段第四之
    一○三、四之八四二號土地上，被告己○○所有，門牌號碼同鎮○○街四十四號
    之未保存登記建物，以與市價顯不相當之新臺幣（下同）二十八萬四千元、九萬
    七千元之價格，虛偽出售給被告乙○○；被告三人復將前開二份買賣契約書持向
    本院公證處請求公證（以上關於同鎮○○街四十四號部分，曾經告訴人就被告涉
    嫌虛偽訂約及持向公證處聲請公證之偽造文書等事實提出告訴，經臺灣高雄地方
    法院檢察署檢察官於八十九年六月廿八日，以八十九年度偵字第七二六八、八六
    二○號案件為不起訴處分，嗣告訴人聲請再議，經臺灣高等法院高雄分院檢察署
    ，於八十九年八月十日以八十九年度議字第九九七號駁回再議而確定）；並於八
    十九年一月廿日（公訴人誤載為八十九年二月十六日）提出上開契約書向本院民
    事執行處聲請撤銷查封，而使公務員登載不實事實為其職務上掌管之民事執行筆
    錄後撤銷查封，足生損害於告訴人二人及查封之正確性。因認被告三人涉有刑法
    第二百十四條之使公務員登載不實罪嫌云云。
二、按犯罪事實應依證據認定之，無證據不得認定犯罪事實，不能證明被告犯罪或其
    行為不罰者，應諭知無罪之判決，刑事訴訟法第一百五十四條第二項及第三百零
    一條第一項分別定有明文。另按在訴訟上用以證明事實之證據，須於通常一般之
    人均不致於有所懷疑，而得確信其為真實之程度者，始得據以為有罪之認定；倘
    其證明尚未達到此一程度，而有合理之懷疑存在，致使無從為有罪之確信時，即
    應為無罪之判決（最高法院七十六年度台上字第四九八六號判例意旨參照）。又
    按刑法第二百十條之偽造私文書罪，以無制作權人而捏造他人名義制作該文書為
    構成要件，如行為人對於此種文書本有制作權，縱令其制作之內容虛偽，且涉及
    他人之權利，除合於同法第二百十五條之規定，應依該條處罰外，尚難論以前開
    第二百十條之罪（最高法院卅一年上字第二一二四號判例意旨及九十年台上字第
    一六一號判決意旨參照）。再按刑法第二百十四條所謂使公務員登載不實事項於
    公文書罪，須一經他人之聲明或申報，公務員即有登載之義務，並依其所為之聲
    明或申報予以登載，而屬不實之事項者，始足構成，若其所為聲明或申報，公務
    員尚須為實質之審查，以判斷其真實與否，始得為一定之記載者，即非本罪所稱
    之使公務員登載不實（最高法院九十一年第十七次刑事庭會議、七十三年台上字
    第一七一○號判例意旨、九十二年台非字第一九八號判決意旨參照）。
三、本件公訴人係依據告訴人之指訴，及附卷之買賣所有權契約書、本院公證書、本
    院八十八年度執字第三六一八六號民事執行案件之八十九年二月十六日（公訴人
    誤載為六日）言詞陳述筆錄及財團法人台灣公證鑑定中心鑑估報告書等為證，且
    認為依據前開鑑估報告書，前開二建物之鑑估價格合計為二百八十三萬六千八百
    五十七元，而與上開二紙買賣契約書之買賣價格顯不相當，因而認定被告三人係
    意圖脫產而為虛偽之買賣，並據以持向該管公務員登載於職務上製作之文書，而
    涉犯前開偽造文書罪嫌云云。訊據被告三人，固不否認訂定前開買賣契約書，並
    持往公證及向本院民事執行處聲請撤銷查封，並製作言詞陳述筆錄之事實，但堅
    決否認有何前開公訴人所指犯行，均辯稱：被告丙○○、己○○二人確實欠被告
    乙○○四百三十二萬元，因無力清償，乃將前開二未保存登記建物移轉給被告乙○○以作為抵償。而被告丙○○、己○○二人已無其他財產，故不論二未保存登
    記建物實際價格多少，均僅能以此清償給被告乙○○。另法院公證書所附之買賣
    契約書，其上記載之價金雖為二十八萬四千元及九萬七千元，但該買賣契約係依
    規定作為核定契稅之用，並非實際之買賣價格，又因二未保存登記建物並無公告
    地價及公告現值，故該價格係依照房屋稅價額而核定等語。
四、經查，因被告己○○、丙○○二人積欠告訴人丁○○債務未償，丁○○乃以支付
    命令之執行名義，於八十八年十一月一日聲請本院民事執行處聲請強制執行被告
    丙○○、己○○二人前開二未保存登記建物，經本院分八十八年度執字第三六一
    八六號清償債務之民事執行事件辦理，嗣於八十九年一月十九日執行查封前開二
    建物。但被告乙○○則於同年月廿日以：前開門牌號碼同鎮○○路○段三○二號
    建物係其所有，被告丙○○僅係承租人為由，並提出其於八十八年八月十二日向
    本院聲請公證之與被告丙○○之買賣契約書、其與被告丙○○所訂定，自八十八
    年八月一日起至九十三年七月一日止之租賃契約、八十八年度房屋稅繳納證明等
    向本院民事執行就該建物部分聲明異議。本院民事執行處書記官於同年二月十六
    日通知被告丙○○、乙○○及告訴人丁○○到院陳述意見，並依二造所述而記載
    於言詞陳述筆錄，其中被告丙○○、乙○○二人稱：「八十六年債務人前後向我
    借很多錢，無法還錢，就用房屋抵償債務，並有公證房屋買賣契約書、繳房屋稅
    證明。」等語，而記載於前開筆錄內。此有前開民事執行案卷影本附卷可稽。
五、另前開告訴人指訴虛偽買賣部分，經臺灣高雄地方法院檢察署檢察官於八十九年
    六月廿八日，以八十九年度偵字第七二六八、八六二○號案件認定被告丙○○、
    己○○二人與被告乙○○間確有借款之事實，而為不起訴處分，此部分經告訴人
    聲請再議，又經臺灣高等法院高雄分院檢察署，於八十九年八月十日以八十九年
    度議字第九九七號駁回再議而確定，此有該不起訴處分書、駁回再議處分書附卷
    可稽（九十年度偵續字第一六六號卷第卅一頁至卅七頁參照），此部分依刑事訴
    訟法第二百六十條規定，除有該條所定二款事由外，業已不得再行起訴，合先敘
    明。另被告三人持向本院公證處公證之前開二份未保存登記建物之買賣契約書，
    其制作權人分別係被告三人，故縱令其制作之內容虛偽，且涉及他人之權利，參
    諸前引最高法院判例及判決意旨，除合於同法第二百十五條之規定，應依該條處
    罰外，尚難論以刑法第二百十條偽造私文書罪，亦先敘明。此外，公訴人並未提
    出此部分有何刑事訴訟法第二百六十條第一、二款所規定之事由存在之證據，本
    院亦查無有何該二款之事證，故應認定被告三人間確有其所辯之借款事實，且縱
    使被告三人所訂之買賣價金不實，亦不構成刑法第二百十五條以外之罪。
六、另按公證法第七十條規定：「公證人不得就違反法令事項及無效之法律行為，作
    成公證書。」七十一條規定：「公證人於作成公證書時，應探求請求人之真意及
    事實真相，並向請求人說明其行為之法律效果；對於請求公證之內容認有不明暸
    、不完足或依當時情形顯失公平者，應向請求人發問或曉諭，使其敘明、補充或
    修正之。」同法施行細則第五十一條規定：「有下列第一款至第四款情形之一者
    ，公證人應拒絕公、認證之請求；有第五款情形者，得拒絕請求。但其情形可補
    正者，公證人應當場或定期先命補正：一、請求不合程式或不備其他法定要件。
    二、不屬本法第二條所定得作成公證書或認證文書之範圍。三、有本法第七十條
    所定違反法令事項及無效法律行為之情事。四、請求認證內容與公文書記載事項
    相反。五、請求認證之內容無從查考或不明。」而強制執行法第十九條第一項規
    定：「執行法院對於強制執行事件，認有調查之必要時，得命債權人查報，或依
    職權調查之。」故公證內容是否真實、債權人與債務人向執行法院之陳報是否屬
    實，依前開法令規定，均非一經他人之聲明或申報，公務員即有登載之義務，而
    係聲請人所為聲明或申報，公務員尚須為實質之審查，以判斷其真實與否，始得
    為一定之記載者或處置，此觀諸執行法院於被告對查封聲明異議後，雖曾於八十
    九年三月八日發函撤銷前開二未保存登記建物之查封（惟被告僅對前開中正路三
    段三○二號未保存登記建物聲請撤銷，執行法院誤將二建物均撤銷查封），其後
    又於八十九年九月廿一日再發函查封前開二建物，此有前開執行卷宗影本附卷可
    稽，益足證執行法院並非一經被告之聲明即有撤銷查封之義務，而仍須為實質之
    審查之事實，則參諸前引最高法院刑事庭會議、判例及判決意旨，被告三人縱為
    虛偽之買賣，而訂定買賣契約，其持向法院聲請公證或據以聲請撤銷查封，均不
    構成刑法第二百十四條之使公務員載不實罪。此外，又查無其他證據足證被告三
    人有何公訴人所指偽造文書犯行，參諸首引法條及最高法院判例意旨之說明，自
    應為被告三人無罪之諭知。
據上論斷，應依刑事訴訟法第四百五十二條、第三百零一條第一項，判決如主文。
本件經檢察官甲○○到庭職行執務。
中      華      民      國    九十三    年      一      月      九      日
                              臺灣高雄地方法院刑事庭
                                  審判長  法官  邱明弘
                                          法官  胡宜如
                                          法官  廖建瑜
右正本證明與原本無異。
如不服本判決，應於判決送達後十日內，向本院提出上訴狀。
                                        書記官  顏宗貝
中      華      民      國    九十三    年      一      月      九      日
